臺灣臺北地方法院刑事判決　　　　　　　　96年度自字第69號
自　訴　人　丙○○
自訴代理人　李文中律師
　　　　　　林佩儀律師
被　　　告　甲○○
選任辯護人　王惠光律師
上列被告因妨害名譽案件，經自訴人提起自訴及追加自訴，經本
院判決如下：
    主  文
甲○○公然侮辱人，科罰金新臺幣捌仟元，如易服勞役，以新臺
幣壹仟元折算壹日；減為罰金新臺幣肆仟元，如易服勞役，以新
臺幣壹仟元折算壹日。
其餘被訴部分無罪。
    事  實
一、甲○○係民間全民電視股份有限公司（下簡稱民視公司）之
    董事長，於民國九十六年三月二十九日十五時許，在臺北市
    ○○路○段三十號十四樓會議室召開第一次股東臨時會，由
    甲○○擔任主席，丙○○則以全民電通投資股份有限公司（
    下簡稱全民電通公司）代表人之身分出席，甲○○竟於民視
    公司股東代表王明玉、全民電通公司指派出席之乙○○、李
    文中、王漢鼎等特定多數人得以共聞共見之狀態下，基於貶
    損丙○○社會評價之故意，在會議室內對丙○○以：「這個
    丙○○喔、你這個不要臉，派這種人來這裡鬧、在在在鬧什
    麼」、「不要臉、你這個，丙○○你這個不要臉、未認真教
    育到這款」、「你畜生、你這咧」等言詞，而公然辱罵丙○○，使丙○○精神上、心理上感受難堪、不快，並足以貶損
    丙○○之社會評價。
二、案經丙○○向本院提起自訴暨追加自訴。
    理  由
壹、程序方面：
    (一)有關本件自訴人及被告所提出之會議錄影光碟共四片，均
      係以機械（照相機）方式所留存之影像，並非依憑人之記
      憶再加以轉述而得，係物證而非供述證據，殊無傳聞證據
      排除法則之適用。再者，經本院分別勘驗自訴人、被告所
      提出之會議錄影光碟，雖部分發言內容無法清楚辨認，然
      係因錄影當時發言者眾或背景聲音噪雜所致，惟就發言內
      容觀之，前後具連續性，堪認上開光碟所錄得之影像、聲
      音並無偽造、變造或摻雜個人主觀意見之情形，則自訴人
      、被告所提出之會議錄影光碟內容，既係憑機械力拍錄，
      未經人為操控，自應有證據能力。
    (二)關於自訴人具狀追加自訴部分：
      (1)按第一審辯論終結前，得就與本案相牽連之犯罪或本罪
        之誣告罪，追加起訴。自訴程序亦準用之。而所謂「相
        牽連案件」，包括一人犯數罪、數人共犯一罪或數罪之
        情形，刑事訴訟法第三百四十三條、第二百六十五條第
        一項、第七條第一款、第二款分別定有明文。因而於自
        訴程序中，若有一人犯數罪之相牽連案件，自得於第一
        審辯論終結前追加自訴。
      (2)查，自訴人於本件言詞辯論終結前之九十六年四月三十
        日具狀追加自訴被告於九十六年三月二十九日之民視公
        司召開股東臨時會上，基於誹謗自訴人名譽之犯意，公
        開傳述「丙○○我跟你講，你這個、你很惡質，你欠我
        的錢，你都不還」等不實話語，涉犯刑法第三百十條第
        一項之誹謗罪嫌，且此部分與已提起自訴之公然侮辱罪
        嫌，屬刑事訴訟法第七條「一人犯數罪」之相牽連案件
        ，揆諸前開說明，本件自訴人追加自訴部分應屬合法，
        合先敘明。
貳、實體部分：
一、被訴公然侮辱罪（即有罪部分）：
    (一)訊據被告固坦承有於九十六年三月二十九日十五時許，在
      臺北市○○區○○路三段三十號十四樓會議室召開民視公
      司第一次股東臨時會時，在會議室內對著丙○○說（台語
      ）「這個丙○○喔、你這個不要臉，派這種人來這裡鬧、
      在在在鬧什麼」、「不要臉、你這個，丙○○你這個不要
      臉、未認真教育到這款」、「你畜生、你這咧」等話語，
      惟矢口否認有何公然侮辱自訴人之犯行，並辯稱：因為當
      天開會時丙○○帶乙○○等人來鬧場，企圖阻擾會議進行
      ，在氣憤下才會說這些話，並無誹謗或侮辱之犯意，且開
      會地點不是公開場所，非一般人可以任意進出，亦不符合
      公然之要件云云。然查：
      (1)上揭事實，業經本院於九十六年六月十二日當庭勘驗由
        被告所提出之九十六年三月二十九日民視公司第一次臨
        時股東會會議錄影光碟，被告確有於會議上，透過麥克
        風以台語面對著自訴人稱「這個丙○○喔、你這個不要
        臉，派這種人來這裡鬧、在、在、在鬧什麼」、「不要
        臉、你這個，丙○○你這個不要臉、未認真教育到這款
        」、「你畜生、你這咧」等話語，此有本院九十六年六
        月十二日準備程序筆錄及被告、自訴人所各自提出之會
        議錄影光碟在卷可資佐證，參以被告亦供承曾於該次會
        議進行中對自訴人為上開陳述（見本院九十六年五月二
        十八日準備程序筆錄），足認自訴人此部分指訴應為真
        實，堪以採信。
      (2)有關九十六年三月二十九日十五時許，在民視公司所召
        開第一次股東臨時會會場內（即臺北市○○區○○路三
        段三十號十四樓會議室），出席在場者除主席（即被告
        外），尚有全民電通公司代表林文雄、乙○○、李文中
        、許華、吳政殿、王漢頂、林堂、侯清敏，以及自訴人
        丙○○、股東代表王明玉和其他姓名不詳之人等約二十
        餘人之事實，除據被告供承在卷，並有被告提出之民間
        全民電視股份有限公司二００七年第一次臨時股東會出
        席名冊、指派書附卷可稽（見本院卷第三十頁至第三十
        一頁），且經本院依職權勘驗被告、自訴人各自提出之
        會議錄影光碟，清晰可見在場人非僅被告與自訴人，至
        少有二十四人同時在場，此見本院九十六年六月四日勘
        驗筆錄後附之列席人員簡圖（見本院卷第四十八頁）自
        明，是以被告係於特定多數人得以共見共聞之情況下，
        陳述上開言詞。被告雖辯稱會議室有門禁管制，當天會
        議室之大門緊閉，連民視公司之其他人員都不能任意進
        出，且在場人員也是特定的，當天股東會並非公開場合
        云云。惟按所謂「公然」乃秘密的相反詞，係指不特定
        人或多數人得以共見共聞的狀態，不以實際上果已共見
        或共聞為必要，但必在事實上有不特定人或多數人得以
        共見或共聞的狀況；又這裡所稱的多數人係指人數眾多
        ，非經相當時間的分辨，難以計數者而言，包括特定的
        多數人在內；行為人需在不特定人、多數人或特定的多
        數人共見或共聞下，或得以共見或共聞的情況下，侮弄
        辱罵特定人或可得推知之人，方構成本罪（司法院院字
        第二０三三號、第二一七九號解釋亦同是認）。經查，
        當天被告於會議進行中，透過麥克風為上開陳述，已足
        使會場中之林文雄、乙○○、李文中、許華、吳政殿、
        王漢頂、林堂、侯清敏及股東代表王明玉和其他參與該
        次股東臨時會之人士均得以聽聞、知悉該內容，縱該會
        議室於開會當時有管制旁人不得隨意進入，然會議室內
        既有林文雄等多數人在場，依上開說明應屬「特定的多
        數人共見或共聞或得以共見或共聞」情形，自與刑法第
        三百零九條第一項公然侮辱之「公然」之構成要件相符
        。是以被告於會議中謾罵自訴人「不要臉」、「未認真
        教育」、「畜生」（臺語發音）等言詞，足認已使不特
        定人或多數人得以共見共聞，乃屬公然狀態，被告此部
        分所辯顯不足採。
　　  (3)被告又辯稱係因自訴人帶乙○○等人到會場鬧場，阻擾
        會議進行，伊於氣憤之下始會如此陳述等語，然依據本
        院當庭勘驗被告所提出之該次會議錄影光碟，會議進行
        中，被告確與王漢鼎、乙○○等人就該次股東臨時會會
        議召集適法性發生爭執，然會議進行中自訴人均未主動
        發言，均係乙○○、王漢鼎等人發言而與被告發生言語
        衝突，縱乙○○等人之發言有對被告為人身攻擊或不敬
        ，亦與自訴人無關，被告辯稱乙○○等人係自訴人刻意
        帶到會議中鬧場云云，尚無證據可資佐證。再者，所謂
        「適當之評論」，指個人基於其主觀價值判斷，提出其
        主觀之評論意見而無情緒性或人身攻擊性之言論而言，
        如係出於情緒性謾罵，作人身攻擊，即難認係「適當」
        之評論，在言論自由與個人名譽保障之權衡取捨間，現
        今社會日常生活中，固應對於他人不友善之作為或言論
        存有一定程度之容忍，惟仍不能強令他人忍受逾越合理
        範圍，本件被告所用之「這個丙○○喔、你這個不要臉
        ，派這種人來這裡鬧、在、在、在鬧什麼」、「不要臉
        、你這個，丙○○你這個不要臉、未認真教育到這款」
        、「你畜生、你這咧」等言詞，其中「不要臉」、「畜
        生」、「未認真教育」（台語發音）等言語，顧名思義
        ，係指人沒有廉恥心、人格低劣、不遵守做人該有的本
        份等情形，均係人格之負面評價，參以社會通常觀念，
        一般人立於名譽權主體之立場，受到被告以此言詞對其
        人格價值所為蔑視之評價後，均會有屈辱、不堪、難受
        等不佳之主觀感受或反應，被告上開言詞顯已逾越表現
        言論自由之必要性及適當性，並足以對自訴人之品德、
        身份、人格、地位造成相當貶抑，被告於眾人面前以上
        開言語相加，其有公然侮辱自訴人之故意及行為甚明。
　  　(4)綜上所述，互核以參，被告所辯不足採信，本件事證明
        確，被告公然侮辱之犯行明確，堪以認定，應予依法論
        科。
    (二)按誹謗行為與公然侮辱行為，雖均足以損害他人名譽，但
      兩者有所不同，行為人並不摘示事實而公然侮辱特定人或
      可推知之人，係屬公然侮辱行為：若行為人指摘傳述足以
      損害他人名譽的「具體事件」內容，則屬誹謗行為。行為
      人所指摘或傳述的事項，必須具有足以損害被害人名譽的
      具體事件內容，始有誹謗行為可言；否則，行為人假如針
      對特定事項，依其個人的價值判斷而提出其「主觀的意見
      與評論」，縱其批評內容足令被批評者感到不快或影響其
      名譽，則仍非屬本罪的誹謗行為；惟評論內容若有流於「
      情緒性或人身攻擊」的批評，而有謾罵性的言詞或用語者
      ，則有可能構成公然侮辱罪。查本件被告在台北市○○區
      ○○路三段三十號十四樓民視公司會議室內，於特定多數
      人可共見共聞之情形下，對自訴人稱「這個丙○○喔、你
      這個不要臉，派這種人來這裡鬧、在、在、在鬧什麼」、
      「不要臉、你這個，丙○○你這個不要臉、未認真教育到
      這款」、「你畜生、你這咧」等言詞，顯係謾罵性的言詞
      或用語，寓含有輕蔑侮辱他人之意思，應屬「情緒性或人
      身攻擊」的批評，足使自訴人感到不快或貶損其名譽、社
      會評價，而並非針對特定具體事項，依其個人的價值判斷
      而提出其「主觀的意見與評論」，是核被告此部分所為係
      犯刑法第三百零九條第一項之公然侮辱罪。而被告於該次
      會議進行中，在同一地點，於緊密相續之時間內，向自訴
      人所為上開言詞陳述，顯係基於同一犯意次第行之，所侵
      害之法益相同，應係出於單一犯意接續而為，實質上自僅
      構成一罪。爰審酌被告並無任何犯罪前科紀錄，此有被告
      之臺灣高等法院被告前案紀錄表一份在卷可參，素行良好
      ，因被告身為民視公司之董事長，不滿自訴人處理全民電
      通公司投資民視公司相關事項之方式，認自訴人有違當初
      約定，又因全民電通公司指派參與該次會議之代表乙○○
      、王漢鼎等人不斷提出議事程序合法性，企圖阻擾會議進
      行（見本院九十六年六月十二日準備程序筆錄之勘驗結果
      ），一時氣憤，未顧及在會議進行中之公開場合，應受法
      律規範、謹言慎行，口出侮辱性話語，逕自發洩心中不滿
      情緒，縱或係其內心真實感受，其公然侮辱他人名譽之行
      為實不足取，兼衡其犯罪之手段、品行、生活狀況、智識
      程度及犯罪所生之損害，迄今未能取得自訴人諒解或賠償
      其損害等一切情狀，量處如主文所示之刑，並諭知易服勞
      役之折算標準。又被告犯罪時間在九十六年四月二十四日
      以前，合於中華民國九十六年罪犯減刑條例第二條第一項
      第三款減刑條件，依法減輕其刑二分之一，並諭知易服勞
      役之折算標準。
二、被訴誹謗罪（即無罪部分）：
    (一)自訴意旨另以：被告在民視公司股東臨時會上，因與其他
      人士發生齟齬，明知自訴人個人並無積欠伊金錢債務，竟
      基於誹謗自訴人名譽之犯意，公然稱（台語）：「丙○○
      我跟你講，你這個、你很惡質，你欠我的錢，你都不還」
      云云，足以毀損自訴人之名譽，因認被告此部分涉犯刑法
      第三百十條第一項之誹謗罪云云。
    (二)按犯罪事實應依證據認定之，無證據不得認定其犯罪事實
      ；又不能證明被告犯罪者，應諭知無罪之判決，刑事訴訟
      法第一百五十四條第二項及第三百零一條第一項分別定有
      明文。次按事實之認定，應憑證據，如未能發現相當證據
      ，或證據不足以證明，自不能以推測或擬制之方法，為裁
      判基礎（參照最高法院四十年台上字第八六號判例）；另
      認定犯罪事實所憑之證據，雖不以直接證據為限，間接證
      據亦包括在內；然而無論直接或間接證據，其為訴訟上之
      證明，須於通常一般之人不致有所懷疑，而得確信其為真
      實之程度者，始得據為有罪之認定，倘其證明尚未達到此
      一程度，而有合理之懷疑存在時，即無從為有罪之認定，
      亦有最高法院七十六年台上字第四九八六號判例可資參照
      。另按刑法第三百十條第一項、第二項誹謗罪成立，須對
      於具體「事實」指摘或傳述，足以毀損他人名譽者，始為
      刑法所制裁，至針對特定事項，依個人價值判斷而提出主
      觀意見及評論，縱其批評內容足令被批評者感到不快或影
      響其名譽，仍不構成誹謗罪；此乃因事實有能證明真實與
      否之問題，意見則為主觀之值判斷，無所謂真實與否，在
      民主多元社會各種價值判斷皆應容許，不應有何者正確或
      何者錯誤，而運用公權力加以鼓勵或禁止，僅能經由言論
      自由之市場機制，使真理愈辯愈明。又言論自由為人民基
      本權利，憲法第十一條有明文保障，國家應給予最大限度
      維護，俾其實現自我、溝通意見、追求真理，及監督各種
      政治或社會活動之功能得以發揮。惟為兼顧對個人名譽、
      隱私及公共利益之保護，法律尚非不得對言論自由依其傳
      播方式為合理限制。刑法第三百十條第一項及第二項誹謗
      罪即係保護個人法益而設，為防止妨礙他人之自由權利所
      必要，符合憲法第二十三條規定意旨。至刑法第三百十條
      第三項前段，以對誹謗之事，能證明其為真實者不罰，係
      針對言論內容與事實相符者之保障，並藉以限定刑罰權之
      範圍，非謂指摘或傳述誹謗事項之行為人，必須自行證明
      其言論內容確屬真實，始能免於刑責。惟行為人雖不能證
      明言論內容為真實，但依其所提證據資料，認為行為人有
      相當理由確信其為真實者，即不能以誹謗罪之刑責相繩，
      亦不得以此項規定而免除檢察官或自訴人於訴訟程序中，
      依法應負行為人故意毀損他人名譽之舉證責任，或法院發
      現其為真實之義務（釋字第五０九號解釋參照）。是依上
      解釋意旨，刑法第三百十條第一項、第二項誹謗罪成立，
      行為人除須具備誹謗故意外，若其所指摘或傳述事實為真
      實，且與公益有關者，或依其所提證據資料，有相當理由
      確信其為真實者，即不能以誹謗罪相繩，是必在合於刑法
      誹謗罪構成要件，並適用「真正惡意原則」及「真實抗辯
      原則」後，始認有誹謗罪成立。直言之，立法者在就人格
      名譽權與言論自由之基本權發生衝突時，首先選擇以干預
      強度較大刑法規範，來保護人民人格名譽權益，並藉由言
      論人所為事實陳述，係真實且與公益相關時，將之排除於
      誹謗罪之處罰範圍外，以作一價值權衡。此外，該事實陳
      述，係真實舉證責任，不應加諸於行為人，法院仍有真實
      發現義務，且對於所謂「能證明為真實」證明強度，不必
      達客觀真實，祇要行為人非故意捏造虛偽事實，或非因重
      大過失或輕率，而致所陳述者與客觀事實不符，皆應排除
      於誹謗罪之處罰範圍之外（同上揭釋字第五０九號解釋參
      照）。
    (三)本件自訴人認被告涉有誹謗罪嫌，無非係以民視公司第一
      次臨時股東會錄影光碟為其主要論罪依據。訊據被告固坦
      承有於上開時、地陳述「丙○○我跟你講，你這個、你很
      惡質，你欠我的錢，你都不還」等語之事實，然堅決否認
      涉有上開誹謗犯行，並辯稱：當時所稱「丙○○你欠我錢
      」，是指丙○○所代表之全民電通公司欠其所代表之民視
      公司款項，況當天在場除被告、全民電通股份有限公司代
      表及王明玉外，並無其他人，其並無散佈於眾之主觀犯意
      等語。經查：
　　　(1)被告確有於會議上，透過麥克風以台語稱「丙○○我跟
        你講，你叫做‧‧‧你很惡質，你知道嗎，你欠我的錢
        ，你都還不還呢，你、你叫做‧‧‧你應該要還我們，
        你沒還我們」等話語，此有被告、自訴人所各自提出之
        會議錄影光碟在卷可資佐證，並經本院當庭勘驗屬實（
        見本院九十六年六月十二日準備程序筆錄），參以被告
        亦供承曾於該次會議進行中為上開陳述（見本院九十六
        年五月二十八日準備程序筆錄），足認自訴人此部分指
        訴應為真實，堪以採信。
      (2)被告係民視公司之董事長，而民視公司於八十三年間初
        申請時乃分別由民間投資股份有限公司（下簡稱民間公
        司）、全民電通公司共同合組，並於八十五年取得執照
        前，分別支付民間公司、全民電通公司各三千萬元作為
        籌募資金費用，後民間公司依約募集三十億元並全數入
        股民視公司，然丙○○以全民電通公司身分對外募集約
        三十億元資金，僅將其中十億元入股民視公司，其餘二
        十億元則進行其他轉投資之用，民視公司於九十五年九
        月八日以民視股字第九五０九０八０一號函向全民電通
        公司索討溢領之開辦費一千九百七十五萬七千四百五十
        元等事實，業經被告供述在卷，且為自訴人所不爭執，
        並有民間全民電視股份有限公司公司基本資料、民間全
        民電視股份有限公司第四屆第七次董事會紀錄、民視公
        司九十五年九月八日民視股字第九五０九０八０一號函
        等各一份附卷可證，是被告辯稱全民電通公司積欠民視
        公司款項一情，顯非全然無據；再觀諸本件被告之所以
        在會議進行中說出「丙○○我跟你講，你叫做‧‧‧你
        很惡質，你知道嗎，你欠我的錢，你都還不還呢，你、
        你叫做‧‧‧你應該要還我們，你沒還我們」等話語，
        係因全民電通公司指派出席之乙○○、王漢鼎等人質疑
        該次股東臨時會召集程序之合法性，被告加以解釋卻屢
        遭乙○○等人打斷才提及上開話語，之後被告亦加以解
        釋說明有關民視公司與全民電通公司間投資、溢領款項
        等情，此有本院當庭勘驗該次會議錄影光碟製作之勘驗
        筆錄（見本院卷第五十六頁至第五十九頁），是以被告
        大部分發言內容著重於民視公司與全民電通公司間投資
        、款項糾紛，足見被告為上開陳述之動機，並非為妨害
        自訴人之名譽而為之，更何況，民視公司確實發函向全
        民電通公司索討溢領之開辦費，業如前述，因此被告主
        觀上認為自訴人所代表之全民電通公司積欠民視公司款
        項，而為上開意見表達，難認被告主觀上有何誹謗之犯
        意。甚且，被告身為民視公司之董事長，為保護其自身
        或民視公司之利益而當眾向自訴人所代表之全民電通公
        司追索欠款，亦係因保護合法之利益所為言論，依自訴
        人所提出之上述證據，亦無法舉證證明被告係基於惡意
        而為該等言論，依刑法第三百十一條第一款之規定，亦
        難認被告有誹謗之犯行。
    　(3)綜上所述，被告上開言論尚有相當事實為其根據，並非
      　虛偽空言，且其指涉事項與公共利益攸關，尚未逾越言
        論自由保障範疇，而自訴人所提出之證據，復不足以證
        明被告係出於誹謗之犯意所為，此屬自訴人應盡舉證責
        任之事項，而自訴人未能提出積極證據以證明，自難對
        被告遽以刑法誹謗罪相繩。本案既不能證明被告涉有誹
        謗罪，揆諸前揭法條、判例及解釋意旨，自應為被告此
        部分無罪之諭知。
三、據上論斷，應依刑事訴訟法第二百八十四條之一、第三百四
    十三條、第二百九十九條第一項前段、第三百零一條第一項
    ，刑法第三百零九條第一項，刑法第四十二條第三項，刑法
    施行法第一條之一第一項、第二項前段，中華民國九十六年
    罪犯減刑條例第二條第一項第三款、第七條，判決如主文。
中　　華　　民　　國　　96　　年　　8　　月　　31　　日
　　　　　　　　　刑事第五庭    法　官　何俏美
上正本證明與原本無異。
如不服本判決，應於判決送達後10日內向本院提出上訴狀 (應抄
附繕本)。
                                書記官  林曉郁
中　　華　　民　　國　　96　　年　　8 　　月　　31　　日
附錄論罪科刑依據之法條：
中華民國刑法第309 條（公然侮辱罪）
公然侮辱人者，處拘役或3 百元以下罰金。
以強暴犯前項之罪者，處 1 年以下有期徒刑、拘役或 5 百元以
下罰金。
